---
title: "Análisis Estadistico de Rendimiento de Estudiantes"
subtitle: ""
author: "Andres Toala, Steven Escobar, Yairis Cordova, Jacobo Guerrero, Elkin Ramirez"
date: "2022-08-21"
output: html_document
#bibliography: ../referencias.bib
---

```{r setup, include=FALSE}
knitr::opts_chunk$set(echo = TRUE)

```

```{r load_packages, include=FALSE}
#Recordar instalar estos paquetes.
library("readxl") 		#Excel to dataframes
library("dplyr")  		#Dataframes management
library("fdth")			  #Tablas de frec, hist y poligonos
library("ggcorrplot")	#Correlation matrix on ggplot2
library("moments")		#Kurtosis
library("GGally")		  #Mas funciones para ggplot2
library("nortest")		#Tests de normalidad
library("ggplot2")		#Graficos
library("plotly")
library("summarytools")
```

```{r load_data, include=FALSE}
raw_data <- read_excel("Base2DatosEstudiantes.xlsx")
# Selección de datos a analizar.
data = subset(raw_data, select = c("Matricula","Sexo","Trabaja","Computador_uso_exclusivo","Despierta_mas_de_1vez_durante_noche","Carrera","Promedio","Materias_Promedio_x_Termino","Frecuencia_semanal_actividad_fisica","Horas_promedio_diarias_sueño","Horas_promedio_diarias_estudio","Horas_promedio_diarias_en_redes") )
# Reestructuración de datos cualitativos
data[,c("Trabaja","Computador_uso_exclusivo","Despierta_mas_de_1vez_durante_noche","Frecuencia_semanal_actividad_fisica")]<-lapply(data[,c("Trabaja","Computador_uso_exclusivo","Despierta_mas_de_1vez_durante_noche","Frecuencia_semanal_actividad_fisica")] , as.character)
# Solucion a datos cualitativos con valores no respondidos durante encuesta.
data$Trabaja<-ifelse(data$Trabaja=="0", "NO INFO", data$Trabaja)
data$Despierta_mas_de_1vez_durante_noche<-ifelse(data$Despierta_mas_de_1vez_durante_noche=="0", "NO INFO", data$Despierta_mas_de_1vez_durante_noche)
data$Carrera<-chartr("ÁÉÍÓÚ", "AEIOU", toupper(data$Carrera))
data$Carrera<-ifelse(data$Carrera=="TELECO","TELECOMUNICACIONES",data$Carrera)
data$Frecuencia_semanal_actividad_fisica<-ifelse(data$Frecuencia_semanal_actividad_fisica=="5","3",data$Frecuencia_semanal_actividad_fisica)
```
# Introducción

# Descripción del Problema de estudio
# Objetivos

## Objetivo General

* Describir el rendimiento académico en base al análisis descriptivo e inferencia de las principales variables de una base de datos en estudio.

## Objetivos Específicos

* ... *

# Materiales
Para la realización del respectivo análisis al rendimiento académico de los estudiantes de Estadística, se consolidaron las siguientes variables de estudio obtenidas de la base de datos **Base2DatosEstudiantes.xlsx**:

**Variables Cuantitativas**

* Promedio
* Materias promedio por termino
* Horas promedio diarias de sueño
* Horas promedio diarias de estudio
* Horas promedio diarias en redes

**Variables Cualitativas**

* Sexo: "M" masculino, "F" femenino.
* Trabaja: "1" Si, "2" No, "NO INFO".
* Computador de uso exclusivo: "1" Si, "2" No.
* Despierta mas de 1 vez durante la noche: "1" Si, "2" No, "NO INFO".
* Carrera
* Frecuencia semanal de actividad física: "1" Ninguna, "2" 1 vez a la semana, "3" 2-3 veces a la semana, "4" Más de 3 veces a la semana.

Las cuales fueron estructuradas de la siguiente forma, luego de ser subsanadas y ordenadas apropiadamente:
```{r struct_data, include=TRUE, echo=FALSE}
str(data)
```

```{r freq, echo=FALSE}
summary(data$Promedio)
```

# Resultados
# Conclusiones.
# Recomendaciones
# Blibliografía
# Anexos
